【裁判字號】    97,訴,6521
【裁判日期】    980416
【裁判案由】    債務人異議之訴
【裁判全文】
臺灣臺北地方法院民事判決              97年度訴字第6521號
原      告  乙○○
被      告  甲○○
                      號3樓
上列當事人間債務人異議之訴事件，本院於民國98年3月27日言
詞辯論終結，判決如下：
    主  文
原告之訴駁回。
訴訟費用由原告負擔。
    事實及理由
一、原告起訴主張：被告前以其持有原告所簽發付款人為萬泰商
    業銀行（下稱萬泰銀行）新店分行，發票日為民國94年6月1
    日、94年6月5日，票面金額均為新臺幣（下同）200萬元，
    支票號碼分別為BJ0000000、BJ0000000號之支票共2紙（下
    稱系爭2紙支票），經屆期提示不獲兌現為由，向鈞院提起
    給付票款訴訟，案經鈞院以95年度北簡字第31704號判決原
    告敗訴確定，被告即以該確定判決為執行名義，向鈞院民事
    執行處聲請對原告之財產為強制執行，惟系爭2紙支票係訴
    外人江駿成向原告借票，持向被告借款週轉之用，訴外人江
    駿成事後已清償部分借款，並簽發本票予被告供擔保，被告
    自應返還系爭2紙本票，原告業於94年6月21日至萬泰銀行辦
    理票據撤銷付款委託之申請，被告係於95年3月8日始提示系
    爭2紙支票，被告未於付款期限內提示，原告毋庸支付票款
    ，又原告之戶籍雖設於「臺北市○○街127號」，惟該址為
    臺北市警察局之眷舍，嗣因改建撤遷，原告並未實際居住該
    址，致未曾收受法院之開庭通知及判決，直至租金、債權遭
    執行查封始知上情，為此，爰依強制執行法第14條第1項規
    定提起債務人異議之訴等語。並聲明：本院97年度執字第76
    391號給付票款強制執行事件所為之強制執行程序應予撤銷
    。
二、被告則以：訴外人江駿成持原告簽發之系爭2紙支票向被告
    借款，被告隨即將系爭2紙支票存入萬泰銀行託收，惟因訴
    外人江駿成央求被告不要提示，表示將清償借款債務以換回
    支票，故被告乃向萬泰銀行取回系爭2紙支票，嗣因支票1年
    時效即將屆至，被告恐罹於時效，始於95年3月8日提示付款
    ，竟遭萬泰銀行以「提示期限經過後經撤銷付款委託」為由
    退票，被告始發覺受騙，嗣訴外人江駿成雖曾簽發本票擔保
    ，然仍未兌現，被告遂訴請原告給付票款，原告撤銷付款委
    託僅係付款銀行無需代為付款，非謂原告即可不用付款，原
    告提起本件債務人異議之訴為無理由等語置辯。並聲明：原
    告之訴駁回。
三、兩造不爭執之事項：
  （一）被告前以其持有系爭2紙支票，經屆期提示不獲兌現為
        由，向本院提起給付票款訴訟，經本院臺北簡易庭於95
        年9月29日以95年度北簡字第31704號判決原告敗訴，並
        於95年11月2日確定在案。
  （二）被告於97年8月20日以上開民事確定判決為執行名義，
        向本院民事執行處聲請強制執行原告之財產（案號：97
        年度執字第76391號），執行程序尚未終結。
四、本件之爭點為：
  （一）系爭票據債務是否已因訴外人江駿成之清償而部分消滅
        ？
  （二）原告主張系爭執行名義送達不合法之異議事由，是否發
        生於執行名義成立之後？
五、得心證之理由：
  （一）系爭票據債務是否已因訴外人江駿成之清償而部分消滅
        ？
      1.按執行名義成立後，如有消滅或妨礙債權人請求之事由
        發生，債務人得於強制執行程序終結前，提起異議之訴
        ，強制執行法第14條第1項定有明文。所謂消滅債權人
        請求之事由，係指足以使執行名義之請求權及執行力消
        滅之原因事實，如清償、提存、抵銷、免除、混同、債
        權之讓與、債務之承擔、解除條件之成就、和解契約之
        成立，或類此之情形，始足當之；所謂妨礙債權人請求
        之事由，則係指使依執行名義所命之給付，罹於不能行
        使之障礙而言（最高法院94年度臺上字第671號裁判參
        照）。次按當事人主張有利於己之事實者，就其事實有
        舉證之責任，民事訴訟法第277條亦定有明文，本件原
        告主張系爭票據債務業因訴外人江駿成之清償而部分消
        滅乙節，既為被告所否認，自應由原告就清償之事實負
        舉證責任。
      2.原告雖主張訴外人江駿成業已清償部分借款，系爭票據
        債務應部分消滅云云，惟查，證人江駿成到庭證稱：我
        有向原告借系爭2紙支票，用途是要向被告借錢，總共
        借款約6、700萬元，我一共有700萬元的支票在被告那
        邊，都是別人名義開的支票，有還一點，現在尚欠金額
        超過400萬元，當初被告說用本票換支票，我有再開本
        票給被告，但是被告並沒有將系爭2紙支票還給我等語
        （見本院卷第71、72頁），可知證人江駿成雖有清償部
        分借款，然尚欠金額仍逾400萬元，而系爭2紙支票之面
        額合計400萬元，故難謂系爭票據債務已因訴外人江駿
        成之清償而部分消滅，又原告主張證人江駿成另簽發本
        票供擔保，以清償借款債務乙節，固與證人江駿成所述
        相符，惟按因清償債務而對於債權人負擔新債務者，除
        當事人另有意思表示外，若新債務不履行時，其舊債務
        仍不消滅，民法第320條定有明文，是以，證人江駿成
        雖另簽發本票供擔保，以清償借款債務，然該本票債務
        既未清償，則原借款債務仍未消滅，且因尚欠金額超過
        系爭票據債務400萬元，是原告尚難解免其票據責任。
      3.原告復主張：被告未於票載發票日前提示，經原告撤銷
        付款委託後，被告始提示付款，原告已毋庸支付票款云
        云，然依票據法第134條前段規定，發票人雖於提示期
        限經過後，對於執票人仍負責任，故原告撤銷付款委託
        ，為原告與付款銀行間之間題，原告既經簽名於支票為
        發票人，依票據法第5條第1項，第126條規定，自應照
        支票文義擔保支票之支付，並不因撤銷付款之委託而受
        影響，是原告前開主張尚難憑採。
  （二）原告主張系爭執行名義送達不合法之異議事由，是否發
        生於執行名義成立之後？
      1.按債務人異議之訴，須以其主張消滅或妨礙債權人請求
        之事由，係發生於執行名義成立後者，或在以裁判為執
        行名義時，其為異議原因之事實，係發生在前訴訟言詞
        辯論終結後者，債務人始得於強制執行程序終結前提起
        之，若其主張此項事由，在執行名義成立之前，或在前
        訴訟言詞辯論終結之前，即已存在，則為執行名義之裁
        判縱有不當，亦非異議之訴所能救濟（最高法院69年度
        臺上字第2600號、70年度臺抗字第247號、71年度臺上
        字第3765號、82年度臺上字第818號、83年度臺上字第
        893號裁判參照）。
      2.經查，被告係於97年8月20日持本院95年度北簡字第317
        04號民事確定判決為執行名義，向本院民事執行處聲請
        強制執行原告之財產，此為兩造所不爭執，已如前述，
        則原告依強制執行法第14條第1項提起本件債務人異議
        之訴，其異議事由須發生於執行名義成立之後者始足當
        之，故原告主張其實際上並未居住於戶籍地「臺北市○
        ○街127號」，系爭執行名義之送達不合法乙節，縱然
        屬實，亦屬執行名義是否成立之問題，執行名義如未成
        立，被告聲請對原告強制執行，而侵害原告之權利，僅
        係原告得否依強制執行法第12條第1項規定聲明異議之
        問題，與強制執行法第14條第1項所謂「有消滅或妨礙
        債權人請求之事由發生」之情形有別，原告自不得依該
        條規定，提起債務人異議之訴。
六、綜上所述，原告既未能舉證證明系爭票據債務是否已因訴外
    人江駿成之清償而部分消滅，且系爭執行名義有無合法送達
    ，屬執行名義是否成立之問題，並非執行名義成立後，所發
    生消滅或妨礙債權人請求之事由，要非債務人異議之訴所能
    救濟，從而，原告依強制執行法第14條第1項規定請求撤銷
    本院97年度執字第76391號給付票款強制執行事件所為之強
    制執行程序，為無理由，應予駁回。
七、本件事證已臻明確，兩造其餘攻擊防禦方法及陳述主張，對
    於判決結果不生影響，爰不逐一論述，附此敘明。
八、據上論結，本件原告之訴為無理由，依民事訴訟法第78條，
    判決如主文。
中    華    民    國    98    年    4     月    16    日
                  民事第二庭    法  官  鍾素鳳
以上正本係照原本作成。
如對本判決上訴，須於判決送達後20日內向本院提出上訴狀。
中    華    民    國    98    年    4     月    16    日
                                書記官  林玗倩


司法院資訊處製作；財團法人民間司法改革基金會備份。
